【裁判字號】    94,智上易,12
【裁判日期】    950502
【裁判案由】    排除侵害(專利權)
【裁判全文】
臺灣高等法院臺中分院民事判決  94年度智上易字第12號
上  訴  人    德保有限公司
法定代理人    甲○○
被  上訴人    丁○○
被  上訴人    丙○○
被  上訴人    乙○○
被  上訴人    庚○○
被  上訴人    戊○○
兼前二人
訴訟代理人    己○○
被  上訴人    亞喬企業股份有限公司
                        號
兼法定代理人  辛○○
上二人共同
訴訟代理人    王俊凱律師
被  上訴人    毅聯有限公司
兼法定代理人  壬○○
                        弄59號
上列當事人間請求排除侵害 (專利權)事件，上訴人對於民國94
年9月12日臺灣臺中地方法院93年度智字第14號第一審判決提起
上訴，本院於95年4月18日言詞辯論終結，判決如下：
    主  文
上訴及追加之訴暨假執行之聲請均駁回。
第二審訴訟費用由上訴人負擔。
    事實及理由
甲、程序方面：
一、被上訴人丁○○、丙○○、乙○○、毅聯有限公司、謝建發
    經合法通知，未於言詞辯論期日到場，核無民事訴訟法第
    386條各款所列情形，爰依上訴人之聲請，由其一造辯論而
    為判決。
二、本件上訴人最後之聲明為：(一)、原判決廢棄。(二)、被上訴人
    丁○○、被上訴人丙○○、被上訴人乙○○、被上訴人戊○
    ○、被上訴人庚○○、被上訴人己○○（以下簡稱己○○等
    六人）、被上訴人毅聯有限公司（以下簡稱毅聯公司）、被
    上訴人壬○○、被上訴人亞喬企業股份有限公司（以下簡稱
    亞喬公司）、被上訴人辛○○應連帶給付上訴人70萬3872元
    ，及自起訴狀繕本送達後至清償日止，按年息5﹪計算之利
    息。(三)、被上訴人亞喬企業股份有限公司、被上訴人辛○○
    應再連帶給付上訴人84萬9128元，及自起訴狀繕本送達後至
    清償日止，按年息5﹪計算之利息。(四)、被上訴人丁○○、
    被上訴人丙○○、被上訴人乙○○、被上訴人戊○○、被上
    訴人庚○○、被上訴人己○○6人應將坐落台中縣大里市○
    ○段362地號，門牌號碼台中縣大里市○○路307號建物之屋
    頂包含牆壁部分，面積共3008.05平方公尺使用之隔熱浪板
    拆除，且事後不得再裝設使用。(五)、第(二)、(三)、(四)項部分請
    准予供擔保宣告假執行。核其中第(二)項聲明請求被上訴人毅
    聯有限公司、被上訴人壬○○應連帶給付上訴人70萬3872元
    部份，較原審請求及上訴聲明為少，應屬對被上訴人毅聯有
    限公司、被上訴人壬○○減縮聲明，應視為對減縮部份為撤
    回，應予准許。第(二)項聲明對被上訴人丁○○、被上訴人丙
    ○○、被上訴人乙○○、被上訴人戊○○、被上訴人庚○○
    、被上訴人己○○等人請求連帶給付部份，係原審所無，第
    (二)、(三)項請求被上訴人亞喬企業股份有限公司、被上訴人辛
    ○○應再連帶給付上訴人之金額分別為70萬3872元及84萬91
    28元，合計金額為155萬3千元，與原審請求之金額比較多出
    50萬元部份，均屬訴之追加，其中對亞喬公司部份，因僅係
    擴張應受判決事項之聲明，就己○○等六人部份，基礎事實
    同一，依民事訴訟法第255條第1項第3款之規定，應予准許
    其訴之追加。
乙、實體方面：
一、上訴人主張：上訴人享有經濟部智慧財產局核發新型第1062
    73號「隔熱浪板結構改良」專利權（以下稱系爭專利權），
    期間自民國（下同）83年9月1日至94年6月28日止。惟亞喬
    公司未經上訴人同意，竟擅自製造侵害系爭專利權之隔熱浪
    板（下稱系爭隔熱浪板），並於85年間出售予毅聯公司，供
    毅聯公司裝置在承攬興建訴外人金品傢俱有限公司（以下簡
    稱金品公司）向被上訴人庚○○、己○○、戊○○及林豐吉
    （於91年1月1日死亡，繼承人為被上訴人丙○○、乙○○、
    丁○○）等人承租之坐落台中縣大里市○○段362地號、門
    牌號碼台中縣大里市○○路307號建物（整編前為181號，以
    下稱系爭建物）之屋頂，係侵害上訴人之系爭專利權，亦為
    無法律上之原因而獲得利益，並導致上訴人受有損害。上訴
    人於84年6月15日就上開事件提起排除侵害之訴，經台灣台
    中地方法院以84年度訴字第1077號判決確定系爭隔熱浪板侵
    害上訴人之系爭專利權，金品公司應予拆除。但因當時執行
    測量之大里地政事所派員至系爭建物測量，誤載測量面積，
    即原判決附圖（Ａ）部分鐵架烤漆板面積為0.0189公頃，致
    上開確定判決僅判決金品公司應將附圖（Ａ）部分鐵架烤漆
    板面積為0.0189公頃拆除，但伊嗣後發現，上開建物之屋頂
    包含牆壁部分，尚有面積共3008.05平方公尺均屬侵害伊專
    利權之隔熱板應拆除，而金品公司因承租期滿，應返還土地
    ，而將該屋遺由地主即被上訴人己○○等六人使用，現在仍
    繼續使用中。爰依：(一)專利法第103條（上訴人載為舊專利
    法第103條）、第108條（上訴人載為舊專利法第105條）準
    用同法第84條第1項及第3項（上訴人載為舊專利法第88條第
    1項及第3項）規定，請求被上訴人己○○等六人應將系爭建
    物之屋頂（包含牆壁部分）使用之隔熱浪板拆除，且嗣後不
    得再裝設使用。(二)依專利法第108條準用同法第84條第1項、
    民法第185條規定，請求己○○等六人、亞喬公司、辛○○
    、毅聯公司、壬○○等人連帶給付上訴人70萬3872元及其利
    息，亞喬公司、辛○○並應再連帶給付上訴人84萬9128元及
    利息。被上訴人等無法律上原因卻受有侵害上訴人專利權之
    利益，並導致上訴人受有損害，上訴人依民法第179條規定
    ，得請求被上訴人等返還其所受之利益，併依不當得利競合
    請求等語。
二、被上訴人亞喬公司則以：(一)、系爭隔熱浪板與上訴人更正後
    之專利權範圍不同，並無侵害上訴人之專利。(二)、系爭專利
    權於85年5月13日遭訴外人李幸修等人舉發成立而撤銷，且
    該專利權被撤銷之狀態持續至88年5月20日行政法院判決之
    時，故88年5月20日至89年7月10日雖經智慧財產局於89年5
    月1日准許上訴人更正專利權範圍審查並認舉發不成立，但
    此時上訴人之專利權是否具有新穎性及進步性，仍處於不確
    定狀態，難謂被上訴人主觀上有故意或過失侵害系爭專利權
    。(三)、上訴人並非市面上唯一隔熱浪板之製造商，毅聯公司
    縱然未與被上訴人亞喬公司及辛○○締結購買上開隔熱浪板
    ，亦非必然向上訴人購買系爭專利製造之產品，由此益徵被
    上訴人亞喬公司出售上開屋頂浪板之事實，非當然導致上訴
    人受有無法出售相同面積之系爭專利產品之損害。(四)、上訴
    人早於84年間即知悉被上訴人亞喬公司出售系爭隔熱浪板，
    縱為侵權行為，上訴人知悉亦已超過2年，損害賠償請求權
    已罹於時效；又金品公司之屋頂浪板雖是被上訴人亞喬公司
    出售予毅聯公司，但此出售乃係基於亞喬公司與毅聯公司間
    所訂之買賣契約，於交付上開隔熱浪板後取得之對價，並非
    無法律上原因而獲得利益，無不當得利之可言。被上訴人己
    ○○、庚○○、戊○○則以：(一)、被上訴人己○○、庚○○
    、戊○○並不知系爭隔熱浪板有侵害系爭專利權之情事，主
    觀上並無故意或過失。被上訴人己○○等人僅為單純消費者
    ，並未有營利行為之使用，依智慧財產局頒布之「專利侵害
    鑑定基準」頁三，上訴人無請求被上訴人己○○等人賠償之
    理。(三)、縱有侵害，上訴人知悉上開情事已逾二年時效期間
    。(四)、上訴人之系爭專利權既於94年6月28日屆滿，則上訴
    人主張上開排除侵害請求權，即無理由等語，作為抗辯，聲
    明求為判決駁回上訴。被上訴人丁○○、丙○○、乙○○、
    毅聯有限公司、謝建發則未曾到庭，亦未提出任何聲明及陳
    述。
三、關於上訴人請求己○○等6人應將坐落台中縣大里市○○段
    362地號，門牌號碼台中縣大里市○○路307號建物之屋頂包
    含牆壁部分，面積共3008.05平方公尺使用之隔熱浪板拆除
    ，且事後不得再裝設使用部份：
    本件上訴人請求被上訴人己○○等六人將系爭建物之屋頂（
    包含牆壁部分）面積共計3008.05平方公尺使用之隔熱浪板
    拆除，且嗣後不得再裝設使用，固屬新型專利權人排除侵害
    之權能，但上訴人主張之上開請求有無理由，即實體法上有
    無禁止被上訴人為使用行為之權能，應以本案言詞辯論終結
    時上訴人是否仍擁有系爭專利權為據。而上訴人系爭專利權
    之期間既於94年6月28日屆滿，已如前述，則上訴人主張上
    開排除侵害請求權，即無理由，應予駁回。原審基此理由，
    駁回上訴人此部份之請求，並無不合，上訴意旨仍執原詞指
    摘原判決不當，核無理由，應予駁回上訴人此部份之上訴。
四、關於上訴人本於侵權行為請求金錢損害賠償部份：
  (一)亞喬公司、辛○○部份：
  1.查上訴人於84年間對金品公司提起排除侵害乙案（台灣台中
    地方法院84年度訴字第1077號），當時金品公司於審理時已
    陳述系爭廠房所使用之隔熱浪板係由亞喬公司提供，此有該
    案判決書附卷可稽（見原審卷第26頁），至遲於上訴人於收
    受該案86年間判決時，已知悉亞喬公司及其法定代理人亦有
    侵害其專利權甚明，乃上訴人於93年始提起對亞喬公司及其
    法定代理人訴請依侵權行為損害賠償，自已逾2年之時效。
  2.按發明專利權受侵害時，專利權人得請求賠償損害，並得請
    求排除其侵害，有侵害之虞者，得請求防止之。本條所定之
    請求權，自請求權人知有行為及賠償義務人時起，2年間不
    行使而消滅；自行為時起，逾10年者，亦同。專利法第84條
    第1項、第5項定有明文。且該項規定，依同法第108條，於
    新型專利準用之。本件上訴人之專利權受侵害請求權有罹於
    時效情形，被上訴人亞喬公司與其法定代理人辛○○又提出
    時效抗辯，是上訴人之本件請求被上訴人亞喬公司與其法定
    代理人辛○○對其連帶賠償如其訴之聲明，自為無理由，其
    訴應予駁回。
  (二)己○○等六人、毅聯公司、壬○○部份：
  1.按侵害專利權其本質為侵權行為，而依民法第184條之規定
    ，以因故意或過失，不法侵害他人之權利者，始負損害賠償
    責任。上訴人主張己○○等六人、毅聯公司、壬○○有侵害
    其專利權，則應就己○○等六人、毅聯公司、壬○○等人有
    故意或過失之要件負舉證責任。依上訴人之陳述，毅聯公司
    係承攬金品公司所定作之廠房，而向亞喬公司訂購系爭隔熱
    浪板，並為興建廠房，故毅聯公司、壬○○並非隔熱浪板之
    專業製造商，而僅係為人搭建廠房之施工公司，而施工所使
    用之材料，是否有侵害他人之專利，依常情應非施工公司所
    了解，已難認為毅聯公司、壬○○知情而為侵害，又己○○
    等六人僅係將土地租予金品公司，則金品公司如何蓋廠房，
    非己○○等六人所能置喙，遑論渠等對興建之廠房有侵害上
    訴人之專利權乙節知情，亦難認為己○○等六人知情而為侵
    害。而上訴人對於己○○等六人、毅聯公司、壬○○等人有
    何故意、過失，並未有任何舉證，自難認為己○○等六人、
    毅聯公司、壬○○有故意或過失侵害上訴人之專利權，從而
    上訴人此部份之請求尚屬無據，不應准許，應予駁回。
五、關於上訴人對於被上訴人等本於不當得利規定，請求返還利
    益部分：
    按無法律上之原因而受利益，致他人受損害者，應返還其利
    益。民法第179條前段定有明文。是以不當得利，須以無法
    律上之原因而受利益，致他人受損害，為其成立要件，故倘
    一方所受利益，係基於合法之原因，且與他方所受損害間無
    因果關係者，即難謂受益之一方有何不當得利之可言。經查
    ：上開建物屋頂使用之隔熱浪板，既係被上訴人亞喬公司出
    售聯毅公司，亞喬公司僅取得聯毅公司給付隔熱浪板價金，
    係基於亞喬公司與聯毅公司間所訂買賣契約，於交付上開隔
    熱浪板後取得之對價，被上訴人毅聯公司係承攬訴外人金品
    公司興建廠房工程，僅取得承攬所獲得之報酬利益，核係有
    法律上原因取得報酬利益，且其等法定代理人並無直接取得
    任何利益，己○○等六人因將土地租予訴外人金品公司，於
    租賃契約期滿，依約收回土地，僅因而取得該廠房，其所取
    得之廠房亦係基於與金品公司之約定而來，上開取得之利益
    均非無法律上之原因而取得利益，況且在現今自由競爭之市
    場體制下，消費者對於交易對象之選擇享有絕對之自由，上
    訴人既非市面上唯一之隔熱浪板製造商，金品公司向聯毅公
    司定作廠房，聯毅公司縱未與被上訴人亞喬公司締約購買上
    開隔熱浪板，亦非必向上訴人訂購依系爭專利製造之產品，
    被上訴人亞喬公司出售上開隔熱浪板予聯毅公司之事實，非
    當然導致上訴人受有無法出售相同面積之系爭專利產品之損
    害，換言之，上訴人對於被上訴人等人受有何利益，上訴人
    受有何損害，其間有何相當因果關係存在等要件，均未舉證
    以實其說，是其依不當得利之法律關係，請求該被上訴人等
    人連帶返還所受利益，亦無所據，不應准許，應予駁回。
六、綜上所述，本件上訴人主張依：(一)專利法第103條（上訴人
    載為舊專利法第103條）、第108條（上訴人載為舊專利法第
    105條）準用同法第84條第1項及第3項（上訴人載為舊專利
    法第88條第1項及第3項）規定，請求被上訴人己○○等六人
    應將系爭建物之屋頂（包含牆壁部分）使用之隔熱浪板拆除
    ，且嗣後不得再裝設使用。(二)依專利法第108條準用同法第
    84條第1項、民法第185條規定及民法第179條規定，請求己
    ○○等六人、亞喬公司、辛○○、毅聯公司、壬○○等人連
    帶給付上訴人70萬3872元及其利息，亞喬公司、辛○○並應
    再連帶給付上訴人84萬9128元及利息，均為無理由，不應准
    許。其假執行之聲請亦失所附麗，應併予駁回。原審為上訴
    人敗訴之判決，及駁回其假執行之聲請，並無不合。上訴意
    旨指摘原判決不當，求予廢棄改判，為無理由，應予駁回其
    上訴。又上訴人追加之訴亦無理由，應一併駁回。
七、二造其餘攻擊防禦方法，經審酌後，核與判決結果不生影響
    ，爰不一一贅述，併此敘明。
據上論結，本件上訴及追加之訴均為無理由，依民事訴訟法第
385條第1項、第449條第1項、第78條，判決如主文。
中    華    民    國    95    年    5     月    2     日
                      民事第三庭審判長法  官  陳照德
                                      法  官  曾謀貴
                                      法  官  蔡王金全
以上正本係照原本作成。
如對本判決上訴，須於收受判決送達後二十日內向本院提出上訴
書狀，其未表明上訴理由者，應於提出上訴後二十日內向本院提
出上訴理由書 (須按他造人數附具繕本)。
上訴時應提出委任律師為訴訟代理人之委任狀。具有民事訴訟法
第四百六十六條之一第一項但書或第二項之情形為訴訟代理人者
，另應附具律師及格證書及釋明委任人與受任人有該條項所定關
係之釋明文書影本。
                                      書記官  許麗花
中    華    民    國    95    年    5     月    4     日
                                                      Ｈ


司法院資訊處製作；財團法人民間司法改革基金會備份。
